臺灣高等法院臺中分院民事判決　　　　 95年度重勞上字第7號
上　訴　人　　星聯鋒股份有限公司
兼法定代理人　乙○○
共　　　同
訴訟代理人　　陳武璋律師
共　　　同
複 代理 人　　陳慧芬律師
　　　　　　　洪永叡律師
　　　　　　　丁○○
被 上訴 人　　甲○○
訴訟代理人　　程弘模律師
上列當事人間請求給付職業災害補償金事件，上訴人對於中華民
國95年5月18日臺灣台中地方法院93年度重勞訴字第8號第一審判
決提起上訴，本院於中華民國96年4月25日言詞辯論終結，判決
如下：
    主文
上訴駁回。
第二審訴訟費用由上訴人連帶負擔。
    事實及理由
壹、聲明部分：
一、上訴人方面：(一)原判決不利於上訴人部分廢棄。(二)上開廢棄
    部分，被上訴人在第一審之訴駁回。(三)第一、二審訴訟費用
    由上訴人負擔。
二、被上訴人方面：上訴駁回。
貳、陳述及理由部分：
一、被上訴人主張：
(一)、被上訴人自民國（下同）92年8月12日受僱於上訴人星聯鋒
    股份有限公司（下稱星聯鋒公司），93年5月1日上午10時許
    ，被上訴人在二樓裝配課出口處升降貨梯內進行上下貨物工
    作時，升降機無預警狀況下發生煞車故障，向下墜落，因升
    降機未設置緊急煞車裝置，亦無防止跌倒墜落之安全圍護及
    其他安全設備，被上訴人為免隨故障之升降機向下墜落，僅
    得從升降機搬器（指升降機之車箱、車身）無圍護之一側跳
    離升降機搬器，且因事態緊急，順勢抓住升降機與梯間之升
    降路（指升降機之車身即搬器，在升降機梯間內上下移動之
    路徑）間隙之牆壁，以求避免跌落梯坑，然因該升降機仍持
    續下降，造成被上訴人卡在升降機搬器角鐵與升降路之間隙
    ，並遭該升降機搬器底盤壓傷胸椎末節及腰椎首節處之脊椎
    ，致發生胸腰椎脊椎神經斷裂損傷之職業災害，雖延醫診治
    復健至今，仍造成永久遺存下肢癱瘓之損害，目前大小便無
    法自理需他人照護之窘境。上訴人公司違反勞動法令之情節
    ，業經行政院勞工委員會中區勞動檢查所派員檢查，證實上
    訴人公司確有違反勞動法令規定之事實，並因而致被上訴人
    權利遭受損害，爰請求上訴人公司依勞動基準法之規定，給
    付被上訴人醫療費用、工資及殘廢補償外，並請求上訴人公
    司與上訴人公司之負責人乙○○，依民法侵權法律賠償原告
    喪失勞動能力之損害新台幣（下同）8,925,981元、增加生
    活上需要部分4,972,260元及精神慰撫金3,900,000元，訴訟
    進行中，就醫療費用、醫療中不能工作之工資補償及殘廢補
    償與被告達成協議，並自上訴人處受領工資補償新台幣（下
    同）672,000元及殘廢補償1,400,000元，並自勞保局處領得
    傷病給付90,524元及殘廢給付915,000元，合計領得工資補
    償、殘廢補償及勞保給付共3,077,524元（672,000+1,400,0
    00+90,524+915,000=3,077,524），並同意上訴人以上開金
    額抵充。爰求為命上訴人給付14,720,524元及自起訴狀繕本
    送達翌日起至清償日止按年息百分之5計算之利息，及供擔
    保准假執行之判決（原審判決上訴人應給付被上訴人13,252
    ,120元本息，逾上開金額部分則為被上訴人敗訴判決，被上
    訴人就其受敗訴判決部分未提起上訴，該部分業已確定）。
(二)、在本院補充陳述：被上訴人於本件職業災害之發生並無與有
    過失情事：
  1.上訴人指摘被上訴人為系爭升降機負責保養之幹部，對於係
    爭升降機之設備未符合勞工安全衛生設施規則所定之標準，
    及升降機四周無圍護，且有四十公分左右之間隙之情形十分
    清楚，惟被上訴人仍持續在該升降機工作，期間並未提出異
    議，或要求上訴人公司改善，被上訴人應構成自願承擔風險
    之與有過失云云，並無理由。
  2.被上訴人並非系爭升降機負責保養之幹部，對於上訴人之「
    被上訴人為系爭升降機負責保養之幹部」之主張，被上訴人
    否認之。且上訴人之主張亦非事實，查被上訴人於上訴人公
    司所任職務為組立課組長，工作內容並不包括系爭升降機之
    保養維護，被上訴人之學經歷背景亦未具備保養維護系爭升
    降機之資格或能力，而上訴人公司於本件事發當時就事業單
    之安全衛生管理體系及相關事項之執行均付諸闕如，此由中
    區勞檢所知本件勞動檢查報告記載：「事業單位之安全衛生
    管理體系及概況：未設置。」，舉凡勞工安全衛生管理單位
    、勞工安全衛生管理委員會、勞工安全衛生管理人員、安全
    衛生工作守則及安全衛生自動檢查等等，均載明未設置、未
    訂定、未實施（請參原審卷原證二），足證上訴人公司平日
    即無相關安全衛生事項之分工體系，其指摘由被上訴人負責
    保養維護系爭升降機之主張係臨訟所編卸責之飾辭。
  3.本件勞動場所為上訴人所提供，被上訴人為上訴人所雇用之
    勞工，兩造間經濟地位相差懸殊，為維護經濟地位弱勢勞工
    之工作安全避免發生職業災害，故以勞工安全衛生法令強制
    規定，課雇主以遵守安全衛生法令，提供安全衛生設施，辦
    理安全衛生管理事項等義務，並佐以行政監督檢查及刑事處
    罰等手段，無非係以保障勞工之勞動安全權益為首要立法目
    的。本件上訴人違反勞工安全衛生法令具體情事，業如上述
    ，按系爭職業災害發生當時情況，升降機故障向下墜落，即
    使在徐徐下墜之情形下，因無法預知該升降機是否會突然立
    即完全失控墜落，故無論是升降機徐徐下墜或是疾速下墜，
    以求生為人之動物原始本能下，一般人恐均會做出如被上訴
    人之求生反應，如以此苛責被上訴人必須在事發時，於不知
    升降機究竟會徐徐墜落或突然下墜之生死危急情況下，作出
    所謂「正確」抉擇處置，無異強人所難，況被上訴人係在升
    降機突然下墜時，因重心失衡而跌出升降梯車廂（即搬器）
    外，更難以避免受傷之結果。勞工安全衛生相關法令嚴格規
    範事業單位設置之機器設備、設施、人員訓練等必須符合安
    全衛生之規定，即為防範類似本件職業災害事件之發生。換
    言之，如上訴人公司依勞工衛生安全法令規定落實自動檢查
    機器設備、相關設施、作業程序等義務，並且依法令規定於
    系爭載貨升降電梯搬器出入口裝設門扉、適當之安全護圍、
    設備等，於該升降機發生故障，無論被上訴人當時如何慌張
    均不可能亦不會自升降機之搬器跌出（或如上訴人辯稱之「
    跳出」），是本件職業災害之直接肇因為上訴人公司違反勞
    工安全衛生法令之規定所致，被上訴人既非系爭升降機之保
    養維護負責幹部，上訴人公司未提供安全工作環境於先，豈
    能於事後卸責，指稱係弱勢之勞工自願承擔風險，此顯非勞
    工安全衛生法立法之原意。基上，被上訴人於本件職業災害
    之發生並無與有過失之情事。
二、上訴人則以：
(一)、上訴人星聯鋒公司、乙○○對於被上訴人受僱上訴人星聯鋒
    公司，並於上開時地執行職務時，遭上訴人公司設置之升降
    機搬器之角鐵壓傷胸椎末節及腰椎首節處之脊椎，致被上訴
    人發生胸腰椎脊椎神經斷裂損傷之職業災害，雖送醫診治復
    健至今，仍造成永久遺存下肢癱瘓之損害，目前大小便無法
    自理需他人照護之情形，並不爭執。惟以，事故發生時上訴
    人公司之升降機雖因剎車扭力降低，而往下墜落，然下降速
    度緩慢，被上訴人應有從容時間作適當反應，且被上訴人如
    持續待在升降機內，隨升降機緩緩下降，事後顯示當不致受
    傷，詎被上訴人竟選擇自升降機器搬出口跳離機身，跳入升
    降機與梯間之升降路間隙，並因身體失去平衡，遭升降機搬
    器之角鐵壓傷，則被上訴人所受之傷害與升降機剎車扭力降
    低之故障無關，實因被上訴人個人過度慌張，避難方式不當
    所導致等語置辯。
(二)、在本院補充陳述：
  1.本件被上訴人所受傷害，與上訴人公司內升降機剎車扭力降
    低，升降機下降，無相當因果關係。如認上訴人應負過失之
    責，被上訴人亦與有百分之五十之過失，上訴人主張過失相
    抵。1.查本件被上訴人所受腰部傷害，故係遭升降機車箱頂
    的角鐵壓傷所致。唯以當時載貨升降機下降速度緩慢情形，
    有從容時間作適當反應，一般人接隨升降機緩緩下降，當不
    致受傷。惟被上訴人卻因過度慌張自升降機機搬器出口，跳
    入升降機與梯間之約四十公分之間隙，以手抓住梯間設支撐
    時，頭部竟往後仰，致遭緩慢落下之升降機車箱之角鐵內卡
    住壓傷腰部，足證，被上訴人所受傷害，係其跳入升降機與
    梯間之間隙，加上本身頭部往後仰之不安全之動作所致，並
    非自該40公分左右間隙跌落地面而受傷。被上訴人訴稱自升
    降機一側跌落，顯非事實。故被上訴人受傷與升降機剎車扭
    力降低，應無相當因果關係。2.退萬步言，若認上訴人應就
    本件傷害負過失之責，被上訴人亦與有百分之五十之過失。
    理由如下：被上訴人自受僱上訴人公司以來，將近九個月
    時間均在系爭升降機工作，且為系爭升降機負責保養之幹部
    ，對於系爭升降機設備未符合勞工安全衛生設施規則所訂之
    標準，及升降機四周無圍護，且有40公分左右之間隙之情形
    十分清楚，惟被上訴人仍持續在該升降機工作，期間並未提
    出異議，或要求上訴人公司改善，被上訴人應構成自願承擔
    風險之與有過失。承如前述，被上訴人所以受傷，係因過
    度慌張，跳入升降機與梯間之間隙及本身頭部往後仰之不安
    全之動作所致，若被上訴人不跳入上開間隙，或跳上上開間
    隙但不將頭部往後仰，均不會被緩慢落下升降機車箱之角鐵
    卡住壓傷腰部，故被上訴人確實與有過失，且過失程度為百
    分之五十，此有在現場親聞經過之勞工荊昌國及廠長丙○○
    在原審勘驗時作證屬實，並有原審勘驗筆錄及台中市政府勞
    工檢查局所作檢查報告書所載：「分析本件災害原因：中型
    升降機剎車扭力將低造成升降機機搬器（車箱）慢慢下降，
    罹災勞工甲○○可能緊張，便從搬器出口跳開，而遭升降機
    車箱頂的角鐵壓傷腰部．．」（見報告書第6頁第5行起）可
    稽，本件被上訴人所受傷害，與被上訴人跳至升降機與梯間
    之間隙及其本身不安全動作，絕對具有相當因果關係，被上
    訴人應負與有過失責任，堪予認定。惟原審就上訴人此項主
    張並未於判決理由中予以說明為何不採，實有判決不備理由
    之違背法令。
  2.被上訴人受傷前之正常勞動能力為每月28,000元，故被上訴
    人因此次受傷似不致過於減損其將來勞動能力所能收取之薪
    資之收入，若鈞院以28,000元減25,400元，認其勞動能力損
    失每月為2,6000元，上訴人可以接受。
三、本件上訴人對於被上訴人係遭上訴人公司之升降機搬器角鐵
    壓傷一事並不爭執，惟以被上訴人所受之傷害與該升降機剎
    車扭力降低之剎車故障無關，實因被上訴人個人過度慌張之
    行為所導致等語抗辯。是本件首應審究者厥為被上訴人所受
    上開傷害與上訴人公司升降機故障間有無因果關係？上訴人
    是否應負過失責任？經查：
(一)、按「違反保護他人之法律，致生損害於他人者，負賠償責任
    。但能證明其行為無過失者，不在此限」，民法第184條第
    2項定有明文。又民法第184條第2項規定之所謂法律，係指
    一切以保護他人為目的之法律規範而言（最高法院92年度臺
    上字第2406號著有判決意旨參照），是民法第483條之1、勞
    工安全衛生法、勞工安全衛生設施規則等保護勞工之相關規
    定，自均屬民法第184條第2項規定之保護他人之法律。再按
    依職業災害勞工保護法第7條規定，勞工因職業災害所致之
    損害，雇主應負賠償責任，但雇主能證明無過失者，不在此
    限，故於職業災害事件，雇主所負之賠償責任，乃屬推定過
    失責任，核先明。
(二)、次按勞工安全衛生法第14條第2項、勞工安全衛生組織管理
    及自動檢查辦法第79條規定「雇主對其設備及其作業，應訂
    定自動檢查計畫實施自動檢查」；勞工安全衛生法第14條第
    1 項、勞工安全衛生組織管理及自動檢查辦法第3條第1項規
    定「雇主應依規定設置勞工安全衛生業務主管及勞工安全衛
    生管理員」；勞工安全衛生法第14條第2項、勞工安全衛生
    組織管理及自動檢查辦法第22條第1、2項規定「雇主對升降
    機，應每年就該機械之整體定期實施檢查一次（中型升降機
    ），雇主對前項之升降機，應每月依下列規定期實施檢查一
    次：一終點極限開關、緊急停止裝置、制動器、控制裝置他
    安全裝置有無異常。二鋼索或吊鏈有無損傷。三導軌之狀況
    。四設置於室外之升降機者，為導索結頭部分有無異常（中
    型升降機）」；勞工安全衛生設施規則第95條、勞工安全衛
    生法第5條第1項規定「雇主對於升降機之升降路各樓出入口
    ，應有連鎖裝置，使搬器地板與樓板相差7.5公分以上時，
    升降路出入口門不能開啟之」；升降機安全檢查暫用構造標
    準二、結構部分：二．九：搬器標準：二．九，四：規定「
    搬器出入口應設置門扉」；勞工安全衛生設施規則第224條
    第1項、勞工安全衛生法第5條第1項規定「雇主對於高度二
    公尺上之工作場所邊緣及開口部分，勞工有遭受墜落危險之
    虞者，應設有當強度之圍欄、握把、覆蓋等防護措施」。本
    件上訴人星聯鋒公司為被上訴人之雇主，應遵守上開規定，
    訂定自動檢查計畫實施自動檢查，且應設置安全衛生主管，
    對公司內之升降機等設備定期施檢，並訂定安全衛生工作守
    則，對勞工實施安全教育，且對於升降機僅於各樓層出入口
    有門扉，然升降機搬器本身並未設置門扉，復未裝設連鎖裝
    置，以使升降機之搬器地板與樓板相差達7.5公分以上時，
    升降機出入口即無法開啟之安全設施，復對升降機之搬器二
    邊出入口部分，未設置門扉，屬開放狀態，且另二邊之非出
    入口部分之搬器周圍，僅一邊有設置鐵柵護圍，另一邊則未
    依規定設置護圍，呈開放狀態，又搬器與升降機之梯間仍留
    有40公分之升降路間隙，本件職業災害發生後，雖已將搬器
    與升降機梯間遺留之40公分之間隙以浪板遮蔽，然升降機之
    搬器內仍未設置門扇及護圍，有被上訴人提出之勞檢所之檢
    查報告可考，復經原審會同兩造及勞工檢查所人員勘驗屬實
    ，有勘驗筆錄及現場照片在原審卷可稽（見原審卷第241-25
    5頁），上訴人公司之升降機設備，未依規定在搬器出入口
    設置門扉及搬器周圍設有護圍，且該升降機之搬器與梯間亦
    留有40公分左右升降路間隙，上開態樣，造成升降機在高度
    落差達四公尺許之一、二樓間運轉途中，勞工所站立之搬器
    ，係處於四周無圍護且該搬器與升降機之梯間仍有40公分空
    隙之危險狀態，苟運轉途中發生貨物倒塌或人員推擠時，因
    搬器四週無護圍，又有40公分左右之間隙，極易造成人員在
    二層樓約四公尺之高度，自該40公分左右間隙跌落地面之虞
    ，是上訴人未依規定提供符合標準及提供適當防護措施之升
    降機甚明。
(三)、再查，本件被上訴人於93年5月1日停置在二樓出口處之升降
    機內上下貨物時，發生升降機無預警下降之事實，為兩造所
    不爭，並有勞檢所報告在卷可佐，對於上開升降機無預警下
    降一事，依勞檢所之報告雖載明該升降機之剎車功能仍在，
    然佐以原審會同勞檢人員現場勘驗時，榮檢所人員張求是亦
    證述上開升降機之剎車原理係採用電磁式剎車，一但斷電後
    就能產生制動剎車，本件因剎車皮耗損，導致剎車力不足，
    雖然在斷電狀態，因貨物重量仍造成剎車力不足，升降機仍
    緩緩下降等情，系爭升降機雖採電磁式剎車並已斷電而生制
    動剎車，然仍因剎車皮之耗損，無法產生足夠剎車力阻止負
    荷相當重量之搬器下滑，上訴人對於該升降機設備顯未盡安
    全檢查之責在先，對置身在該無預警而自二樓往下落之搬器
    內之被上訴人，上訴人雖以事後顯示該升降機之下降速度緩
    慢，被上訴人應選擇持續待在升降機內，隨升降機緩緩下降
    ，自不致受傷等詞置辯，然面對升降機無預警下滑，上訴人
    既不曾就此突發事故，事先告知員工所應採行之避難措施，
    亦不曾就此意外事故之避難方式於平日對員工進行演習，被
    上訴人對此未曾經歷之升降機無預警下滑之現象，所能思及
    者，僅為平日生活接觸所知悉即電梯剎車故障，機身直接摔
    落地面等報導，系爭升降機無預警下落時，下落原因無法立
    即查明，且升降機在該故障原因不明且未能排除前，究竟會
    如何落下，實非當時身處其內之一般人所能知悉，則被上訴
    人為避免自己亦遭受相同遭遇，連同搬器及搬器內之貨物跌
    落梯坑，遂選擇在搬器突然快速摔落梯坑前，迅速跳離搬器
    ，衡諸常情，系爭升降機無預警往下落，剎車故障時，此一
    避難方式，既無背於常理，亦與一般經驗法則相符，上訴人
    事後辯稱升降機並未快速摔落梯坑，僅係緩緩下降，被上訴
    人選擇跳離搬器係不當或過當之避難方式等語，自屬強人所
    難。再本件系爭升降機之搬器並未設置門扉，且搬器與升降
    機間有40公分左右間隙之升降路，且搬器周圍未設圍護等防
    護設施等情，已詳述如前，茍上訴人依規定於升降機之搬器
    設置門扉及圍護等防護設施，則本件系爭升降機因剎車扭力
    故障無預警下滑之情事發生時，被上訴人既無法跳離搬器，
    自然僅能選擇上訴人所期盼「持續待在升降機內」，並因事
    後升降機呈現緩慢下降而未高速摔落，而隨升降機緩降至機
    坑。被上訴人無法採行上訴人所期待之方式即隨故障升降機
    緩緩下滑至機坑，實因上訴人未依規定提供符合安全防護措
    施之升降機，本件被上訴人採取跳離搬器之方式逃離無法控
    制及預測之剎車故障之升降機，既無可歸責性，且跳出升降
    機之搬器後，仍遭升降機搬器角鐵壓傷，則被上訴人所受之
    傷害與升降機剎車故障，自有因果關係。又被上訴人遭故障
    之升降機搬器角鐵壓傷，實肇因於上訴人之升降機未定期實
    施安檢，亦未依規定設置門扉及圍護等安全設施，本件上訴
    人星聯鋒公司違背上開保護勞工之規定，致被上訴人於作業
    場所作業中受有傷害，且未能證明其行為無過失，又上訴人
    乙○○為上訴人星聯鋒公司之法定代理人，對於其因執行職
    務所加於被上訴人之損害，依民法第28條及前揭說明，上訴
    人星聯鋒公司應與上訴人乙○○負連帶損害賠償責任。
(四)、上訴人辯稱被上訴人有對員工施以教育訓練，被上訴人之傷
    害與其個人因緊張過度且避難方式不當有關，被上訴人對本
    件職業災害之發生自與有過失，另縱退萬步言，認上訴人應
    就本件傷害負過失責任，惟因被上訴人係裝配課的組長，任
    職上訴人公司近九個月以來均在上開升降機工作，且為該升
    降機負責保養之幹部，對該升降機設備未符合勞工安全衛生
    設施規則之標準、及其四周無圍護，且有40公分左右之間隙
    十分清楚，惟仍持續在該升降機工作，並未提出異議，或要
    求上訴人公司改善，其應構成自願承擔風險之與有過失，且
    其過失比例為百分之50等語。惟查，然系爭升降機無預警下
    滑之原因，於事故發生時無人知悉，亦無法判斷該故障失控
    之升降機，究竟會緩緩下滑或驟然高速落下，衡諸常情，既
    難苛責被上訴人在遇到上開情況時，應採行留置在上開無法
    控制及預測之故障升降機內靜待不可預知之結果，已詳述如
    前，上訴人抗辯其有對員工施以教育訓練，被上訴人之傷害
    係因其個人緊張或避難方式不當，其與有過失等語，並提出
    上訴人公司管理作業輔導通告、組織與管理訓練教材、教育
    訓練簽到表影本等件（見本院卷第98-109）為證，惟查，依
    上開簽到表所載，訓練內容為「溝通與協調」、「管理系統
    導入」、「組織與管理」、「人員訓練」等，依上開通告所
    載，教育訓練內容則為「管理作業輔導」，而組織與管理訓
    練教材內容則未包含升降梯故障時應為如何因應等情，難據
    為上訴人公司已針對升降梯故障應如何因應之安全問題對員
    工施以安全教育訓練，是上訴人辯稱其已對員工施以安全訓
    練，本件係因被上訴人採取之避難措施不當等語，自無可採
    。再查，證人即上訴人公司廠長丙○○在本院證稱：「（被
    上訴人甲○○發生職業災害之升降梯平常有無保養？）有。
    平常保養是由管理部保養，但是如果有損壞就由現場使用單
    位提出申請修理單，再由管理部請外面的廠商來修理。」、
    「（被上訴人甲○○在何部門？）他在組立包裝課」、「（
    本件升降梯由何部門負責保養？）保護是屬於管理課，管理
    課是後來的職稱，之前是屬於總務。管理課是92年以後才設
    立的」、「他（按指被上訴人，下同）是裝配課（按即組立
    包裝課）的組長，如果升降梯壞了他要負責提出申請修理。
    」、「（問：被上訴人甲○○本身是否會保養升降梯或修理
    ？）簡單的開關或是門壞了是可以修理，但是屬於專業性的
    部分他（按指被上訴人）就沒有辦法」、「（問：本件故障
    是職災當天發生的？）職災當天發生的」、「（被上訴人甲
    ○○負責升降梯保養的內容為何？）被上訴人甲○○負責升
    降梯保養的內容乃簡易的，如門的損壞、清潔等等」、「（
    問：本件職災後，你們公司發現升降梯故障的地方在何處？
    ）在煞車片」、「（問：從升降梯外觀上是否可以發現煞車
    片有故障？）無法看出」等語（見本卷第81頁反面、第82、
    83頁），足認被上訴人就升降梯之維護工作內容僅限於清潔
    或非專業性例如門的損壞等範圍，至屬於升降梯機械本身故
    障等須高度專業人員維修部分，自非被上訴人所能勝任及應
    負責範圍，而需賴上訴人公司定期檢查保養，及早發現以督
    促專業人員檢修避免意外發生，上訴人抗辯上開升降梯係由
    被上訴人負責維修，並提出請修單影本四份為證（見本院卷
    第89-92頁），惟上開請修單影本四份係上訴人員工發現公
    司升降梯故障時時申請維修所填載之申請單，並不足以為被
    上訴人就本件升降梯煞車片故障負有維修及應就本件職業災
    害負與有過失責任百分之50之證明，是上訴人此部分抗辯，
    同無可採。
四、按不法侵害他人之身體或健康者，對於被害人因此喪失或減
    少勞動能力或增加生活上之需要時，應負損害賠償責任，又
    不法侵害他人之身體、健康、名譽、自由、信用、隱私、貞
    操，或不法侵害其他人格法益而情節重大者，被害人雖非財
    產上之損害，亦得請求賠償相當之金額，民法第193條第1項
    、第195條第1項前段分別定有明文，茲就被上訴人之請求是
    否有據，分述如後：
(一)、喪失勞動能力之損害賠償：
  1.被上訴人主張其受傷經審定為中樞神經系統機能之病變，引
    起截癱或偏癱，致終身不能從事任何工作，日常生活需人扶
    助者之障害項目第6項之第2級殘廢，有勞工保險局核定通知
    書一紙在卷可參，且為被告所是認，自堪信為真正。上訴人
    以被上訴人所受之傷害，日後仍有採行脊髓神經再生，回復
    機能之可能，非屬無治療之可能云云，然依證人即中山醫學
    大學附設醫院主治醫師張益彰在原審證述：「（問：原告〔
    按即被上訴人，下同〕目前治療結果，是否下半身癱瘓，無
    恢復之可能？）原告受傷情形，經判定是屬於Ａ級即最嚴重
    的一級，手術前我就判斷完全性截癱，多半不會復原，手術
    後，我觀察目前腹部及左大腿些微感覺，但此乃原告受傷時
    脊椎腔內，尚有部分未嚴重受損的細胞，部分復原，但已經
    受損的脊髓細胞，嚴重受損，導致下肢癱瘓，以現行醫學判
    斷，原告以不需輔具自行恢復站立的機會甚微。」（見原審
    卷(一)第263-265頁），及台北榮總94年12月14日北總企字第0
    940047071號函文所載：「病患 (指原告)目前胸椎第12節以
    下，感覺及運動功能喪失，大小便無法控制，依目前醫療水
    準，其恢復機會渺茫」，足見，所謂神經再生手術，仍屬研
    究試驗階段，依現行醫學，尚難執此研究階段之實驗發表，
    即謂被上訴人所受之腰椎脊椎神經斷裂之損傷，導致截癱有
    回復之可能，足認上訴人上開抗辯，尚難採信。
  2.本件被上訴人因職業災害受有胸腰椎脊椎神經斷裂損傷之傷
    害，手術復健後仍致永久遺存下肢癱瘓之損害，且目前雙下
    肢肌力為零，大小便無法自理、沐浴更衣需人扶助，需他人
    照護，有勞工保險殘廢診斷書、勞工保險局函可佐，又依台
    北榮總95年3月27日北總企字第0950005139號函文，亦說明
    被上訴人目前情形，經訓練後，可以使用助行哭及下肢支架
    ，在室內行走數十公尺，室外仍需仰賴輪椅、電動輪椅或車
    輛移位，大小便仍無法自行控制，經訓練後，可以自行間歇
    性導尿（平均約4至6小時自行導尿1次)，也可在他人協助下
    用甘油球灌腸解便，盥洗大部分可自行完成，但需較長之時
    間，綜合而言，復健訓練，大致可自理生活，但需耗費較多
    時間等情狀，顯見被上訴人之胸腰椎脊椎神經斷裂之傷害雖
    難以恢復；另依台中榮總95年11月10日中榮醫企字第095001
    6484號函文，說明鑑定結果為，被上訴人胸椎第12節以下脊
    髓完全性損傷併兩下之完全癱瘓，無法自行解尿，需要自行
    導尿，使用輪椅行動，喪失原有勞動能力百分之百等語，被
    上訴人主張其勞動能力有減少，自堪採信。再被上訴人目前
    狀況既符合勞工保險殘廢給付標準表所定障害項目第6項「
    中樞神經系統機能之病變，引起截癱或偏癱」，而依勞工保
    險殘廢給付標準表（勞工保險條例第53條附表）殘廢等級為
    2，給付標準為1000日，若與殘廢等級為1，給付標準為1,20
    0日比例計算，則被上訴人因本件事故所減少勞動能力應為
    83.33％（計算式：1000÷1,200＝83.33％）。上訴人抗辯
    稱被上訴人雙手功能正常，爾後可擔任採取坐姿之手工作業
    ，或接受身心障礙人士之就業訓練，其勞動能力之減少並未
    達到上述比例等語，並在本院就此部分聲請再送鑑定，經本
    院囑託台北榮民總醫院鑑定被上訴人減少勞動能力比例為何
    ，經該院函復建議應由職業傷害醫學專家鑑定，有該院95年
    8月18日北總企字第0950015988號函一份在本院卷可稽（見
    本院卷第52頁），本院因而再囑託台中榮民總醫院鑑定結果
    ，認「該員（按指被上訴人）胸椎第十二節以下脊髓完全性
    損傷併兩下肢完全癱瘓，無法自行解尿，需要自行導尿，使
    用輪椅行動，喪失原有勞動能力百分之百」等情，有該院95
    年11月10日中榮醫企字第0950016484號函及所附鑑定書一份
    在本院卷為證（見本院卷第116、117頁），再台中榮民總醫
    院鑑定結果之減少勞動能力比例雖較原審認定之83.33%為高
    ，惟因被上訴人業已同意依83.33%請求喪失勞動能力之損害
    ，是本件被上訴人喪失勞動能力之比例仍依83.33%計算，上
    訴人抗辯被上訴人勞動能力喪失比例未達上開83.33%，自無
    可採。
  3.按被害人因身體健康被侵害而喪失勞動能力所受之損害，其
　　金額應就被害人受侵害前之身體健康狀態、教育程度、專門
    技能、社會經驗等方面酌定之，不能以一時一地之工作收入
    為準。又所謂勞動能力，不能以現有之收入為準，蓋現有收
    入每因特殊因素之存在而與實際所餘勞動能力不能相符，現
　　有收入高者，一旦喪失其職位，未必能自他處獲得同一待遇
　  ，故所謂減少及殘存勞動能力之價值，應以其能力在通常情
    形下可能取得之收入為標準（最高法院63年台上字第1394號
    、61年台上字第1987號判例參照）。被上訴人主張其在本件
    職業災害發生前六個月之平均工資為35,910元（含加班費）
    ，被上訴人則抗辯應扣除加班費後以每月28,000元計算等語
    。經查，加班費係被上訴人付出勞動能力之所得，同屬工資
    之範圍（最高法院72年度台上字第3793號裁判意旨參照），
    自應計入被上訴人之工資，上訴人抗辯加班費並非正常工作
    時間之勞動能力所得，不應計入工資等語，並不可採。再揆
    諸前開判例意旨，勞動能力是否因事故之發生而有減損，勞
    動能力之酌定應就被上訴人受侵害前之狀況加以判定，而非
    以被上訴人因傷治療終止時之狀況為認定，是被上訴人主張
    以本件職業災害發生前六個月之平均工資即35,910元為酌定
    其勞動能力損害之標準，並無不當，上訴人在原審辯稱應以
    治療終止時之平均月工資即採底薪，而不計入固定核發津賠
    之基本底薪為計算之標準，在本院辯稱應扣除加班費後以每
    月28,000元計算標準，均非有據。
  4.依上所述，被上訴人於93年5月1日車禍事故發生時之平均月
    薪為35,910元，則每月減少勞動能力之損害為29,924元（計
    算式為35,910元×83.33%=29,924元，元以下四捨五入，下
    同）。又被上訴人係69年10月2日出生，有年籍資料在卷可
    稽，於本件職災事故發生時為23歲又7個月，計算至法定退
    休年齡60歲止，尚有36年又5個月，依霍夫曼式計算法扣除
    中間利息（首期給付不扣除中間利息）核計金其額為7,457,
    384元【計算式為：(29924×249.0000000)＝0000000.00000
    00。其中249.0000000為月別單利（5/12）%第437月霍夫曼
    累計係數】。則被上訴人請求上訴人一次連帶給付7,457,38
    4元，核屬有據，應予准許。
(二)、看護費用部分：
  1.被上訴人主張其因傷造成下半身癱瘓及大小便功能失常，須
    人看護照顧，而依94年5月3日勞工保險殘廢診斷書，殘廢情
    況為：「左、右側下肢肌力程度為零，行動能力：自行操控
    輪椅代步，大小便情形完全無法自理，沐浴更衣部分需人扶
    助」、台北榮總95年3月27日北總企字第0950005139號函亦
    載明：「目前兩側下肢癱瘓，僅大腿之髖屈肌及內收肌肌力
    有2分（2分之肌力無法抗重力，沒有功能），其餘下肢肌力
    皆為0分，經過訓練後，可以使用助行器及下肢支架，在室
    內行走數十公尺，室外仍需仰賴輪椅．大小便無法自行控制
    ，經訓練後可以自行間歇性導尿（平均約4至6小時自行導尿
    1次)，也可在他人協助下用甘油球灌腸解便」等語，雖台北
    榮總之函文復載明「經復健訓練後，大致可自理生活，但需
    耗費較多的時間」等語，然依上開函文，被上訴人經訓練後
    僅能達到可間歇性導尿，及在他人協助下用甘油球灌腸解便
    ，且導尿頻率為每4至6小時1次，然上開導尿及解便等需求
    均需他人在旁協助幫助，而如一事又係人體惟持健康之基
    本需求，且屬不特定時間所為之生理事務，自難責令被上訴
    人待有此需求時，再付費請求他人協助，而實際上亦難覓得
    能隨時提供此種協助之看護，是被上訴人雖能自理部分日常
    生活事項，然大小便等每日基本生理需求既仍需仰賴他人幫
    助，自應認被上訴人然仍需他人之扶助，參以前述，被上訴
    人所受傷害已無進步空間等情，堪認被上訴人確需終生看護
    ，是被上訴人主張其需要終生看護，自屬有據。上訴人抗辯
    被上訴人需要看護之時間僅為19個月又24天等語。惟查，被
    上訴人經訓練後僅能達到可間歇性導尿，及在他人協助下用
    甘油球灌腸解便，且導尿頻率為每4至6小時1次，然上開導
    尿及解便等需求均需他人在旁協助幫助，依中山醫學大學附
    設醫院病症暨失能診斷證明書，被上訴人須專人24小時照顧
    （見本卷第174頁）。依台北榮總北總企字第0950015988號
    函（見本卷第52頁）所示，被上訴人雖可自行盥洗、導尿，
    灌腸偶需他人協助，然依據目前醫療水準，被上訴人之狀況
    已固定，無法進步等情，足認被上訴人確需終生看護，上訴
    人抗辯被上訴人需要看護之時間僅為19個月又24天等語，顯
    不可採。
  2.本件被上訴人受傷於93年5月1日住院接受開刀行脊椎復位，
    減壓手術及補骨術，並於93年5月11日出院，復陸續至台北
    榮總、豐原醫院等接受復健，然被上訴人出院迄今仍為下半
    身癱瘓及大小便功能失常之需要隨身看護狀態，事故發生致
    今，雖由其雙親挑起看護之責，雖無現實看護費之支出，但
    由親屬代為照顧被害人起居所付出之勞力，非不能評價為金
    錢之請求，並此種親屬間基於親誼恩惠所付出之勞力，不能
    加惠於加害人，自得認被上訴人受有相當親屬看護費之損害
    ，是被上訴人請求上訴人賠償其自看護費用，核屬有據。
  3.綜上，本件被上訴人為69年10月2日生，於93年5月1日發生
    本件職業災害時，為23歲又7個月，其每月所需之看護費用
    經兩造同意以基本工資15,840元為計算標準（見本院96年3
    月27日準備程序筆錄，本院卷第232頁），再按內政部91年
    台灣地區簡易生命表所載，男性20-24歲之平均餘命為54.10
    年，依霍夫曼係數計算法扣除中間利息（首期給付不扣除中
    間利息）核計一次應給付金其額為4,984,679元【計算方式
    為：(15840×314.00000000+(15840×0.2)×0.00000000 =
    0000000。其中314.0000000為月別單利5/12%第649月霍夫曼
    累計係數，0.2為未滿一月日數折算月數之比例0.00000000
    為月別單利5/12%第650月霍夫曼單期係數。】，是被上訴人
    請求上訴人連帶給付看護費合計4,972,260元，未逾越其得
    請求之範圍，自應准許。
(三)、精神慰藉金部分：
    被上訴人主張因此事故受有390萬元之非財產上損害。按慰
    藉金係以精神上所受無形之痛苦為準，非如財產損失之有價
    額可以計算，究竟如何始認為相當，自應審酌被害人之受傷
    情形及其與加害人之地位、身分、經濟能力、並被害人所受
    痛苦之程度暨其他一切情事，定其數額。本院審酌被上訴人
    係技術學院畢業，名下無不動產，在本件職業災害發生時，
    正值青年，身體狀況良好，因本件災害致被上訴人胸腰椎脊
    椎神經斷裂，永久遺存下肢癱瘓及大小便功能失常等傷害，
    經治療及復健後，日常生活雖可自行處理，然大小便等基本
    生理需求，則需仰賴他人協助，且神經傷害終身無法恢復，
    往後均需倚賴輪椅為生，上訴人乙○○則為工專異業，上訴
    人星聯鋒公司之資本額為28,000,000元，公司名下存款數筆
    及車輛9台，及審酌造成本件職災之原因、兩造之身分、地
    位、經濟能力、被上訴人受傷之程度嚴重，身心痛苦至鉅等
    一切情狀，認被上訴人請求精神慰藉金390萬元，核屬公允
    ，應予准許。
(四)、綜上所述，被上訴人得請求之金額合計為16,329,644元（計
    算式：0000000＋0000000＋0000000=00000000）。
五、末按勞動基準法第60條明定雇主依本條規定所應給付之補償
    金額，得抵充於同一事故所生損害之賠償金額。本條之目的
    係在使雇主就同一損害僅負一次之賠償或補償責任，並避免
    勞工因損害賠償請求權或職業災害補償權之性質不同，而均
    得行使，致獲有雙重之利益，雇主則因而負過重之責任，而
    有礙於事業體之發展。易言之，倘損害同一，即不應重複填
    補。依上所述，被上訴人得請求金額為16,329,644元，然在
    本件訴訟進行中，兩造已就醫療中不能工作之工資補償及殘
    廢補償與上訴人達成協議，被上訴人除自上訴人處受領工資
    補償672,000元及殘廢補償1,400,000元，並自勞保局處領得
    傷病給付90,524元及殘廢給付915,000元，合計領得工資補
    償、殘廢補償及勞保給付共3,077,524元，被上訴人並同意
    上訴人就上開金額據以抵充，是於扣抵後，被上訴人得請求
    上訴人連帶給付之金額為13,252,120元（計算式為：000000
    00-0000000=00000000)。從而，被上訴人依侵權行為損害賠
    償請求權，請求上訴人星聯鋒公司、乙○○連帶給付13,252
    ,120 元及自起訴狀繕本送達翌日即93年11月5日起（）至清
    償日止，按年息百分之5計算之利息，為有理由，應予准許
    。原審就上開應准許金額為上訴人敗訴判決，並依兩造陳明
    為供擔保准免假執行之宣告，核無不合。上訴論旨指摘原判
    決不當，求予廢棄改判，為無理由，應予駁回。
六、本件事證已臻明確，兩造其餘攻擊防禦方法及舉證，經審酌
    後認對判決結果不生影響，爰不予一一論列。
據上論結：本件上訴為無理由，依民事訴訟法第449條第1項、第
85條第2項，判決如主文。
中　　華　　民　　國　　96　　年　　5 　　月　　9 　　日
                  民事第六庭    審判長法　官  袁再興
                                      法　官  吳惠郁
                                      法　官  陳賢慧
以上正本係照原本作成。
如對本判決上訴，須於收受判決送達後20日內向本院提出上訴書
狀，其未表明上訴理由者，應於提出上訴後20日內向本院提出上
訴理由書（須按他造人數附具繕本）。
上訴時應提出委任律師為訴訟代理人之委任狀。具有民事訴訟法
第466條之1第1項但書或第2項之情形為訴訟代理人者，另應附具
律師及格證書及釋明委任人與受任人有該條項所定關係之釋明文
書影本。
                                      書記官  金珍華
中　　華　　民　　國　　96　　年　　5 　　月　　10　　日
                                                      Ｍ
